【裁判字號】    97,自,74
【裁判日期】    971219
【裁判案由】    加重誹謗
【裁判全文】
臺灣臺北地方法院刑事判決                97年度自字第74號
自  訴  人  甲○○
自訴代理人  徐國勇律師
            黃育勳律師
被      告  乙○○
選任辯護人  李文中律師
            粘毅群律師
上列被告因加重誹謗案件，經自訴人提起自訴，本院判決如下：
    主  文
乙○○無罪。
    理  由
一、自訴意旨略以：被告乙○○為自訴人甲○○之妻即訴外人徐
    鋒珠（已歿）之前夫之子，自訴人與訴外人徐鋒珠原本感情
    甚篤，但訴外人徐鋒珠罹癌後，常有幻想及時空、人物錯亂
    情形，而被告為了財產問題，一直將不實指控加諸自訴人身
    上，導致訴外人徐鋒珠受被告之煽動向甲○○提出家暴暫時
    保護令之申請，再者，被告明知有關安和路、敬業一路及瑞
    光路三筆房地為新達財務顧問有限公司（下稱新達公司）、
    自訴人與訴外人徐鋒珠夫妻之共同財產，竟不實的對自訴人
    就上開房地及新達公司之股權移轉提出偽造文書告訴，而於
    其甫提出告訴，檢察官尚未進行調查之際，竟基於散布於眾
    之意圖，將上開不實之事項，在民國九十七年五月二十六日
    蘋果日報Ａ一七版下方，以整個半版廣告，發佈不實之聲明
    ，以肯定之語氣誣指自訴人偽造文書等云云，嚴重詆毀自訴
    人名譽，嗣被告更另竟基於散布於眾之意圖，於自訴人之住
    所及新達公司址之樓下，以在車輛上豎立貼有放大數倍之上
    開蘋果日報聲明啟事之廣告看板之方式，詆毀自訴人名譽，
    因認被告涉犯刑法第三百十條第二項、第一項之加重誹謗罪
    嫌云云。
二、按犯罪事實應依證據認定之，無證據不得認定犯罪事實；又
    不能證明被告犯罪者，應諭知無罪之判決，刑事訴訟法第一
    百五十四條第二項、第三百零一條第一項分別定有明文。次
    按刑法誹謗罪係以意圖散布於眾，而指摘或傳述足以毀損他
    人名譽之事，為其成立要件。行為人所指摘或傳述之事，必
    須具有足以損害被指述人名譽之具體事件內容，始有誹謗行
    為可言。而行為人所指摘或傳述之事是否「足以毀損他人名
    譽」，應就被指述人之個人條件以及指摘或傳述內容，以一
    般人之社會通念為客觀之判斷。須行為人所指摘或傳述之具
    體事實，足以使被指述人在社會上所保有之人格及聲譽地位
    ，因行為人之惡害性指摘或傳述，使之有受貶損之危險性或
    可能性方屬之。惟名譽究有無毀損，非單依被害人主觀上之
    感情決定之，實應依社會客觀之評價，對其人之真實價值是
    否已受貶損而決定之。
三、再者，言論自由為人民之基本權利，憲法第十一條有明文保
    障，國家應給予最大限度之維護，俾其實現自我、溝通意見
    、追求真理及監督各種政治或社會活動之功能得以發揮。惟
    為兼顧對個人名譽、隱私及公共利益之保護，法律尚非不得
    對言論自由依其傳播方式為合理之限制。刑法第三百十條第
    一項及第二項針對以言詞或文字、圖畫而誹謗他人名譽者之
    誹謗罪規定，係為保護個人法益而設，以防止妨礙他人之自
    由權利，符合憲法第二十三條規定之意旨。至同條第三項前
    段以對誹謗之事，能證明其為真實者不罰之規定，則係針對
    言論內容與事實相符者之保障，並藉以限定刑罰權之範圍，
    非謂指摘或傳述誹謗事項之行為人，必須自行證明其言論內
    容確屬真實，始能免於刑責。惟行為人雖不能證明言論內容
    為真實，但依其所提證據資料，認為行為人有相當理由確信
    其為真實者，即不能以誹謗罪之刑責相繩，亦不得以此項規
    定而免除檢察官或自訴人於訴訟程序中，依法應負行為人故
    意毀損他人名譽之舉證責任，或法院發現其為真實之義務。
    又刑法第三百十一條規定：「以善意發表言論，而有左列情
    形之一者，不罰：一、因自衛、自辯或保護合法之利益者。
    二、公務員因職務而報告者。三、對於可受公評之事，而為
    適當之評論者。四、對於中央及地方之會議或法院或公眾集
    會之記事，而為適當之載述者。」係法律就誹謗罪特設之阻
    卻違法事由，目的即在維護善意發表意見之自由，亦不生牴
    觸憲法問題，此有司法院大法官會議釋字第五０九號解釋文
    及解釋理由書可參。是以，行為人所為言論，是否有前述免
    責事由存在，應依下述各點衡量之：
 (一) 行為人就其發表非涉及私德而與公共利益有關之言論所憑之
    證據資料，至少應有相當理由確信其為真實，即主觀上應有
    確信「所指摘或傳述之事為真實」之認識，倘行為人主觀上
    無對其「所指摘或傳述之事為不實」之認識，即不成立誹謗
    罪。惟若無相當理由確信為真實，僅憑一己之見逕予杜撰、
    揣測、誇大，甚或以情緒化之謾罵字眼，在公共場合為不實
    之陳述，達於誹謗他人名譽之程度，即非不得以誹謗罪相繩
    。此與美國於憲法上所發展出的「實質惡意原則（或稱真正
    惡意原則，actual malice）」，大致相當。而所謂「真正
    惡意原則」係指發表言論者於發表言論時明知所言非真實，
    或因過於輕率疏忽而未探究所言是否為真實，則此種不實內
    容之言論即須受法律制裁。準此，是否成立誹謗罪，首須探
    究者即為行為人主觀上究有無相當理由確信其所指摘或傳述
    之事為真實之誹謗故意。
 (二) 「言論」在學理上可分為「事實陳述」及「意見表達」二者
    。「事實陳述」始有真實與否之問題，「意見表達」或對於
    事物之「評論」，因屬個人主觀評價之表現，即無所謂真實
    與否可言。而自刑法第三百十條第一項規定：「意圖散布於
    眾，而指摘或傳述足以毀損他人名譽之事者，為誹謗罪」、
    第三項前段規定：「對於所誹謗之事，能證明其為真實者，
    不罰。」等文義觀之，所謂得證明為真實者，唯有「事實」
    。據此可徵，我國刑法第三百十條之誹謗罪所規範者，僅為
    「事實陳述」，不包括針對特定事項，依個人價值判斷所提
    出之主觀意見、評論或批判，此種意見表達應屬同法第三百
    十一條第三款所定之免責事項，亦即所謂「合理評論原則」
    之範疇。是就可受公評之事項，縱批評內容用詞遣字尖酸刻
    薄，足令被批評者感到不快或影響其名譽，亦應認受憲法之
    保障，不能以誹謗罪相繩，蓋維護言論自由俾以促進政治民
    主及社會健全發展，與個人名譽可能遭受之損失兩相權衡，
    顯有較高之價值。易言之，憲法對於「事實陳述」之言論，
    係透過「實質惡意原則」予以保障，對於「意見表達」之言
    論，則透過「合理評論原則」，亦即「以善意發表言論，對
    於可受公評之事為適當評論」之誹謗罪阻卻違法事由，賦與
    絕對保障。
 (三) 又「可受公評之事」，則指與公眾利益有密切關係之公共事
    務而言。故行為人所製作有關可受公評之事之文宣內容或公
    開發表之意見，縱嫌聳動或誇張，然其目的不外係為喚起一
    般民眾注意，藉此增加一般民眾對於公共事務之瞭解程度。
    因此，表意人就該等事務，對於具體事實有合理之懷疑或推
    理，而依其個人主觀之價值判斷，公平合理提出主觀之評論
    意見，且非以損害他人名譽為唯一之目的者，不問其評論之
    事實是否真實，即可推定表意人係出於善意，避免人民因恐
    有侵害名譽之虞，無法暢所欲言或提供一般民眾亟欲瞭解或
    參與之相關資訊，難收發揮監督公共事務之效。
四、自訴人認被告涉犯加重誹謗罪嫌，無非以九十七年五月二十
    六日蘋果日報Ａ一七版被告所刊登之聲明啟事、被告豎立上
    開聲明啟事看板之現場照片三紙等件為其主要論據。訊據被
    告坦認有於上揭時日在蘋果日報Ａ一七版中刊登前開聲明啟
    事，並於上開處所豎立貼有放大數倍之上開蘋果日報之聲明
    啟事廣告看板之事實，惟堅決否認有何誹謗之犯行，辯稱：
    該等不動產，確實均屬有糾紛之不動產，且伊早於登報前即
    提起民、刑事告訴，足見該等廣告之內容真實，伊並無誹謗
    之真實惡意，況伊係為避免社會大眾買到有糾紛之不動產，
    而蘋果日報是全國性報紙，那時伊選擇只在臺北縣市登，係
    因買該等不動產的人，應該只有在臺北縣市，所以，伊沒有
    想誹謗自訴人，且伊係基於保護自己之合法利益，亦係就可
    受公評之事，發表言論，並無誹謗自訴人之故意等語。
五、經查：
 (一) 按被告以外之人於審判外之言詞或書面陳述，除法律有規定
    者外，不得作為證據，刑事訴訟法第一百五十九條第一項定
    有明文。又按被告以外之人於審判外之陳述，雖不符前四條
    之規定，而經當事人於審判程序同意做為證據，法院審酌該
    言詞陳述或書面陳述作成時之情況，認為適當者，亦得為證
    據。當事人、代理人或辯護人於法院調查證據時，知有刑事
    訴訟法第一百五十九條第一項不得為證據之情形，而未於言
    詞辯論終結前聲明異議者，視為有前項之同意，同法第一百
    五十九條之五規定甚明。本院認定事實所憑之證據，部分屬
    傳聞證據，惟自訴人、自訴代理人、被告及其選任辯護人均
    未於本院言詞辯論終結前聲明異議，本院審酌該等言詞、書
    面陳述作成之情況，並無非出於任意性或不正取供，或違法
    或不當情事，且客觀上亦無不可信之情況，堪認為適當，依
    刑事訴訟法第一百五十九條之五第二項規定，均得作為證據
    ，先予敘明。
 (二) 被告有於九十七年五月二十六日蘋果日報Ａ一七版下方，以
    整個半版廣告，刊登前開聲明啟事，並在前揭處所，豎立該
    聲明啟事廣告看板，而發表告訴人偽造文書、不法移轉上揭
    不動產，正進入司法階段等言論之事實，業據被告所坦認，
    復有自訴人提出之該等聲明啟事內容全文、廣告看板照片三
    紙（見本院卷(一)第一０頁至第一三頁）在卷可憑，堪予認定
    。
 (三) 自訴人雖以：系爭聲明啟事中，敬業一路一二八巷二十六號
    十樓、二十八號十樓之不動產，購買之金錢來源為實際上為
    自訴人所支出，訴外人徐鋒珠僅是登記名義人，且亦確實經
    徐鋒珠同意贈與給自訴人；而安和路二段十一號之不動產，
    係由新達公司購買，雖登記於徐鋒珠名下，惟徐鋒珠充其量
    僅係新達公司所信託之登記名義人，且徐鋒珠因於九十四年
    、九十五年間涉及業務侵佔的罪嫌，遭被害人追討，始於九
    十五年十月二十一日將上開不動產過戶至被告名下，被告並
    未實際支出任何購賣該不動產之價金，故被告仍僅係新達公
    司所信託之登記名義人，自訴人係因徐鋒珠因前開案件遭他
    人追討債務，請求自訴人幫其處理，始由徐鋒珠於九十五年
    二月三日將其在新達公司名下之股份移轉給自訴人，由自訴
    人擔任新達公司董事長以處理債務事宜，嗣徐鋒珠為免其債
    務連累新達公司當時之股東即被告，因此要求自訴人將被告
    名下之股份，轉讓予自訴人，並將上開登記於被告名下之安
    和路二段十一號之不動產移轉為新達公司由自訴人進行債務
    處理；至臺北市○○區○○路三百六十號八樓之一、之二之
    不動產，固為新達公司所有無誤，惟承上前述，自訴人為替
    徐鋒珠處理債務，而擔任新達公司董事長，自屬有權處分該
    瑞光路之不動產云云。惟查，觀諸前開聲明啟事之內容：「
    聲明啟事，本人乙○○與母親徐鋒珠女士，名下所屬三筆不
    動產，遭甲○○先生偽冒簽名、不法移轉，法院已對甲○○
    下達保護禁令，禁止甲○○繼續趁機對本人母子倆有任何不
    法作為。同時，上述三筆物業之產權歸屬問題，因為甲○○
    先生偽造文書之不當所得，目前也已進入司法階段處理釐清
    中，為免田先生惡意脫手，致使社會大眾在不知情的情況下
    ，購買到有官司糾紛的不動產物件，無法承擔法律責任，特
    此公告聲明。謹為明查。三筆有官司糾紛之物產地址如下：
    臺北市中山區○○○路一二八巷二十六號十樓、二十八號十
    樓；臺北市○○區○○路二段十一號《店面ＭＵＳＰＯＲＴ
    Ｓ》；臺北市○○區○○路三百六十號八樓之一、之二《租
    賃商辦：台盛資產管理公司、新達財務公司》聲明人：徐鋒
    珠、乙○○。」（見本院卷(一)第一０頁至第一三頁）等情，
    有九十七年五月二十六日蘋果日報Ａ一七版被告所刊登之半
    版聲明啟事在卷（見本院卷(一)第一０頁）足稽。從該聲明啟
    事之內容，可知，被告僅係透過刊登該聲明啟事，向社會大
    眾，特別是有意出價購買上開不動產之人，告知該等不動產
    目前正在涉訟之中，承買該等不動產，將面臨產權糾紛之風
    險，希冀阻止自訴人將該等不動產轉賣他人，以維護其自身
    權益，且衡諸被告既僅言：「目前以進入司法階段處理釐清
    中」等語之言論，顯見，被告並未發表該等不動產已確定係
    被告不法移轉之言論，自訴人上開所陳，實屬誤會，是被告
    是否有誹謗之真實惡意，已非無疑。況依自訴人前開所言，
    亦均未能提出任何證據，證明被告有何於發表該等言論時主
    觀上明知所言非真實，或因過於輕率疏忽而未探究所言是否
    為真實之情事，是自訴意旨認被告涉有刑法第三百十條第二
    項、第一項之加重誹謗罪嫌云云，已屬無稽。
 (四) 而上開聲明啟事之內容中所指法院已對自訴人下達保護禁令
    乙情，為自訴人代理人所不爭執，並有本院九十七年度家護
    字第一九四號裁定在卷可考，且訴外人徐鋒珠於該通常保護
    令事件中，法官訊問時，陳稱：伊要對伊先生甲○○聲請保
    護令，以這兩、三年來生病，房子是伊的，是甲○○偷偷改
    的，財產都變他的，也沒有留給小孩，甲○○拿伊的印鑑不
    還伊，結婚二十八年等到伊生命，沒經伊同意，偷伊財產等
    語，有本院九十七年度家護字第一九四號通常保護令事件九
    十七年四月二十九日訊問筆錄（見本院(一)第三二頁至第三四
    頁）在卷可憑，堪可採信。
 (五) 又被告確實在刊登上開聲明啟事前，即就上開不動產向自訴
    人提起民事、刑事訴訟等節：
 1、就臺北市中山區○○○路一二八巷二十六號十樓、二十八號
    十樓部分：
  (1)被告於前開聲明啟事刊登前即九十七年五月十四日即提出民
    事起訴狀，主張撤銷該不動產於九十五年六月二十一日以夫
    妻贈與為登記原因之所有權移轉登記乙情，有被告九十七年
    五月十四日民事起訴狀及本院收文章（見本院卷(三)第三二頁
    至第三六頁）在卷可憑，且為自訴代理人所不爭執（見本院
    卷(三)第五七頁）。
  (2)是該不動產於被告刊登上開聲明啟事前，確實已進入司法階
    段乙情，堪以認定。
 2、就臺北市○○區○○路二段十一號部分：
  (1)臺北市○○區○○路二段十一號之不動產，原登記為被告所
    有，惟被告於九十七年三月十七日調閱該不動產登記謄本時
    發現該不動產遭移轉登記到新達公司，復於九十七年五月六
    日調閱不動產登記謄本時發現已移轉登記至自訴人名下乙情
    ，有該筆不動產異動索引、建物及土地謄本等件（見本院卷
    (二)第八頁至第一五頁）在卷可憑。
  (2)而被告於前開聲明啟事刊登前即九十七年五月二十三日即據
    此提出民事起訴狀，請求自訴人返還該筆不動產乙情，有被
    告九十七年五月二十三日民事起訴狀及本院收文章（見本院
    卷(三)第三七頁至第四０頁）在卷可憑，且為自訴代理人所不
    爭執（見本院卷(三)第五七頁）。
  (3)則被告刊登上開聲明啟事，發表該筆土地已進入司法階段之
    言論乙情，亦屬有據。
 3、就臺北市○○區○○路三百六十號八樓之一、之二部分：
  (1)被告辯稱：臺北市○○區○○路三百六十號八樓之一、之二
    的不動產，原登記在新達公司名下，而伊於九十七年四月二
    十一日向臺北市政府商業處公司登記科調閱新達公司登記資
    料，發現伊於新達公司九十五年二月三日，九十六年六月四
    日股東同意書上之簽名係遭他人偽造，且伊於九十七年八月
    十二日調閱該不動產土地及建物登記謄本時，發現該不動產
    已於九十七年五月六日由新達公司移轉登記為自訴人所有，
    是伊刊登之聲明啟事，也已經證明為真實等語，有新達公司
    九十五年二月三日，九十六年六月四日股東同意書及臺北市
    政府商業處公司登記科核准抄錄專用章、該筆不動產異動索
    引、建物及土地謄本等件（見本院卷(一)第四四頁至第四五頁
    、本院卷(二)第一六頁至第二五頁）在卷可佐，並經本院調閱
    新達公司卷宗全卷，並有新達公司卷宗影本，在卷可考，確
    認無訛，是被告前開所辯，已非子虛。
  (2)而被告於前開聲明啟事刊登前即九十七年五月八日即就上開
    股東同意書遭偽造乙節，向自訴人提出刑事告訴，並另於九
    十七年六月三十日提起民事訴訟等情，亦有被告九十七年五
    月八日刑事告訴狀、九十七年六月三十日民事起訴狀及本院
    收文章（見本院卷(三)第四一頁至第四五頁）在卷可憑，且為
    自訴代理人所不爭執（見本院卷(三)第五七頁）。足見，該不
    動產於被告刊登上開聲明啟事前，確實已進入司法階段乙情
    ，洵堪認定。
 4、是被告綜合上開證據資料，應認其主觀上有相當理由確信自
    訴人確實有不法移轉前揭不動產之情事，並均據以提出民、
    刑事訴訟，而於提出該等訴訟後，始在九十七年五月二十六
    日蘋果日報Ａ一七版，刊登前開聲明啟事，並在首揭處所，
    豎立該聲明啟事廣告看板，發表該等言論等情，堪予認定。
    故而，被告於發表該等言論時既非明知所言非真實，亦非因
    過於輕率疏忽而未探究所言是否為真實，揆諸前開司法院大
    法官會議釋字第五０九號解釋文、解釋理由書及說明，自與
    真實惡意原則無違，尚難遽認被告具有誹謗故意。
 (六) 次按，前開聲明啟事之內容中，就「為免田先生惡意脫手」
    部分，雖係屬意見表達之範圍，而非屬事實陳述，惟查，誠
    如上開所述，被告既係透過刊登該聲明啟事，向社會大眾告
    知該等不動產目前正在涉訟之中，承買該等不動產，將面臨
    產權糾紛之風險，希冀阻止自訴人將該等不動產轉賣他人，
    以維護其自身權益。是被告所為並非以損害自訴人名義為主
    要目的，為免社會大眾在不知情之情況下，購買正值涉訟之
    不動產，衡情應為與公眾事務相關之陳述，而被告為達吸引
    社會大眾注目之目的，難免會有誇大渲染之嫌，然其對於所
    為之陳述已有前開證據作為合理根據，已如前述，且未逾越
    合理評論之範圍，應可推定係出於善意，所發表之言論，是
    其此部分所為之言論乃係對可受公評之事為合理評論，應受
    憲法之保障，而有刑法第三百十一條第三款阻卻違法事由之
    適用，應為不罰。
 (七) 至自訴人雖以，被告竟捨聲請假扣押之司法途徑不用，而逕
    自刊登該等聲明啟事，誹謗自訴人名譽，已屬可議，且被告
    又說聲請假扣押於高額擔保金，但刊登聲明啟事、提起民事
    訴訟亦需要高額費用，益見被告確有誹謗之惡意云云。惟查
    ，誠如上開所述，被告既係為向社會大眾，告知該等不動產
    目前正在涉訟之中，希冀阻止自訴人將該等不動產轉賣他人
    ，以維護其自身權益，而欲達成此目的之處理方式，本有多
    端，而衡諸常情，刊登聲明啟事，本即不失為一可行方式，
    是尚難僅以被告未選擇以聲請假扣押之方式處理，遽認被告
    確有誹謗之惡意，是自訴人所言，礙難採憑。況衡諸被告係
    在蘋果日報Ａ一七版刊登該等聲明啟事，且僅在自訴人住所
    及新達公司公司址豎立前開廣告看板，並非在全國性版面刊
    登聲明啟事或於各不特定處所豎立該廣告看板，是被告辯稱
    ：蘋果日報是全國性報紙，那時伊選擇只在臺北縣市登，因
    伊沒有想誹謗自訴人，只想於臺北縣市刊登，係因買該等不
    動產的人，應該只有在臺北縣市等語，亦非無據，益見，被
    告刊登該等聲明啟事及豎立廣告看板之目的，確實係在希冀
    阻止自訴人將該等不動產轉賣他人，以維護其自身權益，尚
    無以此誹謗自訴人之惡意。
六、綜上，被告於九十七年五月二十六日蘋果日報Ａ一七版，刊
    登前開聲明啟事，並在首揭處所，豎立該聲明啟事廣告看板
    所為之言論，該等言論中所指涉之不動產，確實均經被告於
    刊登前開聲明啟事前，即提出相關民刑事訴訟，且被告本院
    審理中亦已提出其主觀上確信所為陳述為真之證據，另其指
    涉自訴人惡意脫手之部分，乃依據前開背景事實，基於善意
    而為合理之推測與評論，而有刑法第三百十一條第三款阻卻
    違法事由之適用。而自訴人所舉之證據與所指出之證明方法
    尚未足使本院確信被告有其所指犯罪，此外，復查無其他積
    極證據足證被告涉有自訴人所指之加重誹謗犯行，揆諸前揭
    說明，自應為被告無罪判決之諭知。
據上論斷，應依刑事訴訟法第三百四十三條、第三百零一條第一
項，判決如主文。
中    華    民    國    97    年    12    月    19    日
                          刑事第五庭
                              審判長法  官  黃程暉
                                    法  官  吳勇毅
                                    法  官  鄭昱仁
上正本證明與原本無異。
如不服本判決應於收受送達後10日內向本院提出上訴書狀，並應
敘述具體理由；其未敘述上訴理由者，應於上訴期間屆滿後20日
內向本院補提理由書（圴須按他造當事人之人數附繕本）「切勿
逕送上級法院」。
                                    書記官  宋德華
中    華    民    國    97    年    12    月    19    日


司法院資訊處製作；財團法人民間司法改革基金會備份。
